【裁判字號】    93,交上易,301
【裁判日期】    950929
【裁判案由】    過失致死等
【裁判全文】
臺灣高等法院刑事判決               93年度交上易字第301號
上  訴  人  臺灣桃園地方法院檢察署檢察官
上  訴  人
即  被  告  丙○○
選任辯護人  秦玉坤律師
上列上訴人因被告過失致死等案件，不服臺灣桃園地方法院93年
度交易字第104 號，中華民國93年10月29日第一審判決（起訴案
號：臺灣桃園地方法院檢察署93年度偵字第3322號），提起上訴
，本院判決如下：
    主  文
原判決關於過失致人於死部分，撤銷。
丙○○因過失致人於死，處有期徒刑陸月，如易科罰金，以參佰
元折算壹日。
其他上訴駁回。
    事  實
一、丙○○於民國九十二年十一月十一日凌晨五時四十分許，酒
    後駕駛車號ＱＬ–一九九九號自小客車（其於當日凌晨六時
    三十六分許經測試，其吐氣所含酒精成分測定值為每公升零
    點二０毫克，不能證明已達酒醉或不能安全駕駛動力交通工
    具之程度），沿桃園縣桃園市○○○街左轉駛入介新街，往
    建新街方向行駛，於行經介新街與陽明三街之無號誌交岔路
    口（三岔路口）時，本應注意車前狀況，並隨時採取必要之
    安全措施，且依當時天雨、天色黑暗、當地無路燈照明、視
    線不佳之路況，更應深切注意車前狀況，減速慢行，作隨時
    停車之準備，以免危險事故之發生，復依當時情形觀之，亦
    無何不能注意之情事，詎丙○○竟疏於注意車前狀況，未注
    意該交岔路口內有無行人正欲穿越，即逕以時速三十至四十
    公里之原速度行進，而未減速慢行，作隨時停車之準備，適
    有行人黃金波欲由該交岔路口步行穿過介新街（黃金波係由
    丙○○駕駛之小客車原行進方向之右前方路邊或左前方路邊
    出發穿越道路，不明），惟因在該路口之前之陽明五街、介
    新街與建國國中之交岔路口設有枕木紋行人穿越道，而在介
    新街與陽明三街之交岔路口則未設有行人穿越道，且後一路
    口係位於上開行人穿越道之一百公尺範圍內，依規定屬禁止
    行人穿越之路段，黃金波亦疏未注意及此，竟冒然違規穿越
    該禁止行人穿越之路口，行進間又未注意左、右來車；丙○
    ○因駕車行經同一路口疏未注意車前狀況，且未減速慢行，
    作隨時停車之準備，迨發現黃金波步行通過該路口時，一時
    煞停、閃避不及，急忙間將其車向左方急速偏閃，於閃避過
    程中，其駕駛之小客車右側照後鏡處撞擊黃金波身體，致黃
    金波倒地，該小客車則繼續往左方駛去，其車前保險桿左側
    撞及位於陽明三街八號之「媽媽廚房」餐廳門口之柱子而後
    止，而該小客車之前擋風玻璃於該車碰撞「媽媽廚房」餐廳
    柱子後因受震動再加以該擋風玻璃原即有裂痕而破碎散落於
    地，此際，丙○○見其車將黃金波撞倒，遂立刻下車，繞過
    車尾跑至其車右側抱起躺於地面之黃金波，再繞過車尾，由
    其小客車左後門處將黃金波抱入其車後座，並向原在「媽媽
    廚房」店內準備早餐因聽聞碰撞聲而外出觀看之賴素月詢問
    附近醫院何在後，即駕車將黃金波載至桃園市聖保祿醫院急
    救。惟黃金波因該車禍倒地受有頭部外傷致顱內出血，於九
    十二年十一月十一日十一時四十分許，不治死亡。丙○○於
    肇事後，於有偵查犯罪職權之公務員尚不知肇事者係何人之
    前，在聖保祿醫院先後向前往查問車禍實際情形之警員廖勝
    璋、吳威憲自承：其為發生上揭車禍之人及其有駕車撞到黃
    金波之事實而自首。
二、案經黃金波之子甲○○訴由臺灣桃園地方法院檢察署檢察官
    偵查起訴，丙○○並接受裁判。
    理  由
甲、有罪部分（即撤銷改判部分）：
壹、認定犯罪事實所憑之證據及理由：
一、相關證據證據能力之說明：
    對於由警員製作之道路交通事故調查報告表（含現場圖）、
    道路交通事故調查報告表(一)、(二)、道路交通事故現場測繪記
    錄表、檢察官督同檢驗員相驗被害人黃金波（下簡稱：被害
    人）遺體所製作之勘驗筆錄、驗斷書、相驗屍體證明書、及
    桃園縣政府警察局刑警隊鑑識組人員製作之本案勘察採證報
    告等供述證據之證據能力，公訴人、上訴人即被告丙○○及
    其辯護人於原審及本院之準備程序及審判程序中始終未予爭
    執而同意上開供述證據得作為證據，本院斟酌該等筆錄及文
    書作成時之情況，並無違法取得或證據信用性過低之情形，
    且各係公務員職務上作成之文書，認為適當，依刑事訴訟法
    第一百五十九條之五第一項之規定，該等供述證據應俱有證
    據能力，合先敘明。又卷附之現場路況、被告車損照片及被
    害人遺體之照片，係以機械之方式所留存之影像，非屬供述
    證據，無傳聞證據法則之適用，而因該等照片與被告本案犯
    行具有關聯性，亦有證據能力。
二、訊據被告丙○○固坦承其於前揭時間駕駛車號ＱＬ–一九九
    九號自小客車行經上開事故地點時，有駕車採取緊急向左偏
    閃之動作，其車保險桿左側撞擊路旁「媽媽廚房」餐廳前之
    柱子，其車前擋玻璃破碎等事實，惟矢口否認有何過失致人
    於死之犯行，於原審及本院先後辯稱：當天有下雨，視線不
    明，在清晨五時二十分左右，我行經事故現場時，看到前方
    有一團黑黑的，旁邊有雨傘，就緊急煞車，因我右邊是圍牆
    ，所以就向左邊打方向盤，結果撞到「媽媽廚房」的柱子，
    我下車看，看到被害人躺在路上，就將被害人抱到車上送醫
    ，我並沒有撞到被害人；我車擋風玻璃原有裂縫，車子撞到
    柱子後，玻璃就碎了；我車右照後鏡於事發前二年在臺中被
    垃圾車弄掉，不是碰到被害人掉的；我未向吳威憲承認我有
    撞到人，吳威憲警員是第一個與我接觸的警員云云。
三、經查：
    (一)被告駕駛車號ＱＬ–一九九九號自小客車於上揭時間經過
      上開事故地點時，有駕車採取緊急向左偏閃之動作，其車
      保險桿左側撞擊路旁「媽媽廚房」餐廳前方之柱子，其車
      前擋玻璃破碎，嗣被告下車將被害人抱上車送醫救治，被
      害人因頭部外傷致顱內出血不治死亡等事實，為被告自承
      在卷，並有警員事後至現場製作之道路交通事故調查報告
      表（含現場圖）一份及被告小客車於事故發生後，其車前
      保險桿左側有受損，其車擋風玻璃破碎，小客車副駕駛座
      外之右照後鏡不見，僅留有該右照後鏡底座，而該底座尚
      露有斷裂後之白底顏色之照片多幀在卷可證（見相驗卷第
      十二頁至第十五頁、第十九頁至第二二頁、本院卷外放之
      桃園縣政府警察局刑警隊刑事鑑識組勘察採證報告所附之
      照片）。而被害人確係於上揭時地因外力致頭部外傷，造
      成顱內出血死亡之事實，亦經臺灣桃園地方法院檢察署檢
      察官督同檢驗員孫孝賢（原審判決誤載為：法醫師）相驗
      屍體屬實，製有勘驗筆錄、驗斷書及相驗屍體證明書各一
      份及相驗照片八幀在卷可憑（見相驗卷第二０頁、第二四
      頁、第三二頁至第三七頁、第四０頁至第四三頁）。又卷
      附之驗斷書記載被害人所受傷勢，係：「頭面頸部：一、
      右肩上外側一．五×一公分擦傷，二、右眶部下緣三×二
      公分皮下出血，三、右耳道出血，四、枕骨部三×０．二
      公分、二×０．二公分及一．五×０．三公分裂傷共三處
      。胸腹部：一、右鎖骨骨折。背腰臀部：一、右肩胛上部
      六×六公分皮下出血。四肢部：一、右三角肌部三×三公
      分皮下出血，二、右膝外側二×０．五公分擦傷，三、右
      跟骨外側二×二公分及一．五×０．五公分擦傷兩處。死
      因：顱內出血。致死創傷：頭部外傷」等語（見相驗卷第
      三三頁至第三四頁）。而證人即相驗本件被害人遺體之檢
      驗員孫孝賢於原審係證稱：無法判斷被害人身上何處遭車
      輛撞擊；被害人致命傷在頭部，依被害人頭部受傷情形，
      亦有可能是跌倒所致，但為何跌倒，是否被車撞而倒地，
      或是頭部撞到擋風玻璃，則不能判斷；被害人傷勢幾乎都
      在身體右側，右鎖骨有骨折情形，所以被害人是右側有撞
      擊力，但是直接受撞擊或擦撞倒地，我無法判斷等語（見
      原審卷第五三頁至第五五頁）。則被害人所受之頭部致命
      傷及身體右側之傷害，縱非為車輛直接撞擊所受之傷害，
      亦可能係受車輛擦撞後倒地時撞擊地面造成之情，已可認
      定。
    (二)被告小客車副駕駛座外側之右照後鏡處撞擊被害人事實之
      認定：
      被告固否認其駕駛之小客車有撞擊被害人之情事，惟查：
      (1)證人黃教助於原審結證稱：當日清晨五點多，我作完要
        賣的早點後就在店門口做活動（距離車禍現場約二十公
        尺左右），聽到「碰」很大的撞擊聲，就左轉頭去看，
        第一眼看到被告的車子已經撞到「媽媽廚房」柱子，但
        沒有看到被告，我發現被告車子後面有一個東西，就走
        過去看，原來是雨傘在地上，在接近路中央的位置（現
        場圖所繪之雨傘位置靠路邊，可能是後來被風吹到路邊
        ），然後看到被告從駕駛座下車，走到車尾，繞過車尾
        ，往另一邊的車頭走去，但是我的視線被車子擋住，無
        法看到車子的右邊有什麼，再看到被告時，他手上就抱
        一個人繞過車尾，把手上的人從左後車門放到後座，這
        時被告有問我和另一名出來看的賴素月，說醫院怎麼走
        ，賴素月告訴被告怎麼走後，被告就開車載被害人就醫
        ；發生車禍前我就在現場，沒看到其他車經過，天還沒
        亮，天是黑的，路燈還沒有開，如果有車子經過我一定
        會發現；當時下毛毛雨，沒有路燈，視線不好，我沒有
        注意被害人是否走在路上等語（見原審卷第四二頁至第
        四七頁、第五九頁至第六０頁）。證人賴素月於原審亦
        證稱：當日清晨五點多，我在陽明三街八號店內作要賣
        的早點，聽到很大的一聲撞擊聲，就跑出去看，看到被
        告很慌張的抱著一個人從車子左後門放入後座，被告就
        問我最近的醫院要怎麼走，我說醫院在那裏後，被告沒
        再說什麼就開車走；我沒有看到被害人倒地位置，我看
        到時，被告已將被害人抱在手上要上他的車，且我的位
        置也被汽車擋住，看不到從哪裡抱；當時天色很暗，路
        燈都沒開；我看到的玻璃碎片就在他車頭撞到媽媽廚房
        角落的柱子附近等語（見原審卷第四七頁至第五０頁、
        第六０頁）。又被告於原審亦供稱：其是從馬路中間將
        被害人抱起，再繞過其小客車車尾由車左後門處將被害
        人放進該小客車後座等語，且對證人賴素月、黃教助之
        證言表示無意見（見原審卷第六０頁至第六一頁）。查
        ：證人黃教助、賴素月所述本件事故發生後之現場情形
        ，互核相符，足認其二人確係依自己親身體驗之事實為
        證述，堪以採信。
      (2)由證人黃教助之證言顯示：於上揭時間被告駕駛小客車
        行經上址發生其小客車撞擊「媽媽廚房」柱子，被告並
        抱被害人上車等事實之前，該址並未有何車輛經過，亦
        無任何車禍發生之情事，此已足證：被害人倒地與被告
        之駕車經過及其採取向左緊急偏閃之動作有絕對之關連
        性，可排除被害人係因先前遭其他車輛碰撞等因素已倒
        於現場之可能性，被告辯護人以被告警詢中供稱：當時
        行經媽媽餐廳前發現路中有一支雨傘，旁邊並躺一個人
        云云，為被告辯護稱：被害人可能先前已遭其他車輛撞
        擊倒地，被告小客車嗣後駛至見被害人躺於地面而採救
        助動作云云，尚不足採。
      (3)依證人黃教助、賴素月之證言，足認當時被告駕車撞及
        「媽媽廚房」柱子後，被告下車經由車尾繞至其車身右
        側將被害人抱起，再經由車尾繞回其車左後車門處，將
        被害人放進其小客車後座，則被害人原所在及倒地之位
        置，應係在被告駕車採取向左偏閃動作時之小客車右側
        之事實，已堪認定。又被告當時舉止慌張，於詢問黃教
        助、賴素月二人附近有何醫院後，其本人不僅未留於現
        場，且未主動報警，亦未請求在場之黃教助、賴素月幫
        忙報警或呼叫救護車，更於將被害人送往醫院時未留下
        任何資料予黃教助、賴素月，甚至未如一般無關之人見
        有人倒於路上，縱係基於惻隱之心欲為救助行為，亦會
        為明瞭實際之狀況，而為詢問鄰近之人此倒地之人為何
        人，是否認識此人及其親友，此人是否住於附近，為何
        會倒於地上無人救助等尋常應有之舉動，已見被告實係
        因駕車撞擊被害人倒地，且知此一事實，始有上述於慌
        張中將被害人逕抱入其車內且於詢問附近醫院在何處後
        未留下任何訊息即直接將被害人送醫救治之不尋常動作
        。被告辯護人辯護意旨稱：被告下車抱起被害人上車送
        至醫院係基於惻隱之心云云，殊與其當時上述慌張且未
        於當場詢明狀況復未留下任何訊息之不合常情之舉相違
        ，亦不足採。
      (4)被告小客車副駕駛座外之右照後鏡於本件車禍發生後在
        警方採證時已不見，僅留有該右照後鏡底座，而該底座
        尚露有斷裂後白底顏色之事實，有該小客車照片在卷可
        證（見相驗卷第二二頁、本院卷外放之上開勘察採證報
        告所附之照片編號四至六）。被告雖辯稱：我車右照後
        鏡於事發前二年在臺中被垃圾車弄掉，不是碰到被害人
        掉的云云。惟按小客車右照後鏡係車體之重要裝備，屬
        汽車定期檢驗必須檢驗之項目（道路交通安全規則第三
        十九條之一第九款參照），而被告駕駛之小客車係於七
        十七年五月三十日出廠之事實，有交通部公路總局臺中
        區監理所九十四年四月二十九日中監車字第０九四００
        三九二０七號函檢送之該車汽車新領牌照登記書影本在
        卷可證（見本院卷第六一頁至第六二頁），至八十七年
        五月三十日已滿十年，於滿十年以後之每年至少應檢驗
        二次，亦為道路交通安全規則第四十四條所明定，若未
        於期限內檢驗，依道路交通管理處罰條例第十七條第一
        項之規定，處汽車所有人罰鍰，逾期一個月以上者並吊
        扣其牌照，至檢驗合格後發還，逾期六個月以上者，註
        銷其牌照。查：經本院函查該小客車違規紀錄，該小客
        車直至九十二年七月二十四日始有因逾期未定期檢驗而
        遭列管之紀錄，在此之前並無相類之違規情事，且在該
        日之前之違規紀錄皆有結清之事實，有上開交通部公路
        總局臺中區監理所函文所附之違規查詢紀錄表一份在卷
        足證（見本院卷第六三頁），顯見至少於九十一年全年
        ，該車皆有通過定期檢驗，則被告於原審所稱：右照後
        鏡於事發前二年就壞掉云云（見原審卷第一二八頁），
        顯非實在。又小客車右照後鏡係小客車駕駛人駕車向右
        偏駛或靠右路邊停車用以觀察其車右後側有無來車之必
        備安全設備，右照後鏡若有損壞無法使用甚至如本案小
        客車之完全掉落，依照常情，駕駛人均會立刻加以修復
        ，焉有毫不在意，置自己駕車安全於不顧，於逾年餘皆
        未修復之理，被告所稱：其車該照後鏡已損壞二年（曾
        稱：一、二年）云云，亦殊與常理有悖，不能採信。再
        佐以：前述被害人原所在及倒地之位置，應係在被告駕
        車採取向左偏閃動作時之小客車右側，及被告駕駛之小
        客車應有撞擊被害人，以及被害人所受之頭部致命傷及
        身體右側之傷害，實有係受車輛擦撞後倒地時撞擊地面
        所造成之可能性等情，則：被告應係駕車於緊急採取向
        左偏閃動作之際，其車右側照後鏡處碰撞到被害人身體
        ，致被害人倒地，且被害人因係頭部著地，致頭部外傷
        ，造成顱內出血死亡之事實，實堪以認定。雖然因被告
        供稱：我看到前方有一團黑黑的云云，證人黃教助、賴
        素月亦未見到被害人穿越道路之情形，是被害人係由上
        開路口之何處路邊出發穿越道路，尚屬不明（被害人若
        係自被告小客車原行進方向之右前方路邊穿越道路，在
        被告駕車向左偏閃時，在被告小客車右側之被害人，應
        係其身體左側為小客車右側照後鏡處撞及，被害人若係
        自被告小客車原行進方向之左前方路邊穿越道路，在被
        告駕車向左偏閃時，在被告小客車右側之被害人，應係
        其身體右側為小客車右側照後鏡處撞及），惟此不影響
        前揭事實之認定。
      (5)按被告審判外之自白，原不以筆錄為唯一之證明方法，
        如無筆錄而有其他證據足以證明當時確有此項自白，且
        與事實相符，非不得採為證據（最高法院三十年上字第
        一五五二號、二十九年上字第二０一八號判例意旨參照
        ）。查：證人即警員吳威憲於原審結證稱：我第一個到
        現場，到現場時看到一支雨傘、鞋子，媽媽廚房的柱子
        毀損；後來巡邏通報被害人、加害人都在醫院，另二名
        員警（廖勝璋、呂建坤）已先找到被告，廖勝璋在醫院
        急診室門口對我說他已經找到肇事者，肇事者有承認，
        我再進去找被告；找到後，被告說當時沒有路燈，看到
        一個人拿雨傘走來，他來不及閃，就撞上去了，被告沒
        有說是車子哪部分撞到人；當天是由實際當班的廖、呂
        警員到場處理，我確定我絕對不是第一個對被告講話的
        人；我到醫院問車禍的人，醫院的人說到樓下照斷層，
        我就下去看到被告一人在斷層室，我問他是否發生車禍
        ，怎麼發生，他就對我承認等語（見原審卷第一０五頁
        至第一０八頁）。證人吳威憲證述：被告於醫院有對其
        承認被告車有撞到被害人之陳述，核屬被告於審判外之
        自白，再參以前揭事實之認定，應足認被告此一審判外
        之自白係與事實相符，益證被告所駕小客車於為向左偏
        閃動作時有撞擊被害人身體，以致肇事。
      (6)被告雖以未有人在現場發現其車右照後鏡為辯，被告辯
        護人亦以證人即警員廖勝璋於原審之證言質疑證人吳威
        憲證言之證明力。惟查：
        嗣趕至現場處理之警員陳宗誠未見到現場留有車輛照
          後鏡，在陳宗誠之前已先至現場之警員吳威憲並未注
          意現場有無掉落照後鏡，證人黃教助、賴素月於原審
          亦皆證稱：未注意現場是否有掉落照後鏡等語，惟於
          警員陳宗誠於事後趕至現場時，被告已駕車逕將被害
          人送至醫院，事故現場已遭破壞，陳宗誠所繪之現場
          圖等圖所標明之被害人位置（在陽明三街路口對面道
          路上），係聽被告單方面之說詞，其事後復未檢視被
          告小客車右照後鏡底座之破損痕跡之新舊，黃教助、
          賴素月當時視線則為小客車車體所阻擋，無法看到被
          告實際抱起被害人時，該地面是否另有他物等情，為
          證人陳宗誠、吳威憲、黃教助、賴素月於原審證述在
          卷，並有卷附之現場圖、現場測繪紀錄表均載明：至
          現場已無（事故）現場，現場係依被告描述被害人位
          置等語可證（見原審卷第四八頁、第五九頁、第六０
          頁、第七六頁、第八０頁、第一０六頁至第一０七頁
          、相驗卷第十二頁、第十五頁）。因被告本身有破壞
          現場之舉，是未經嗣後趕至現場之警員發現現場留有
          照後鏡，尚不能為有利於被告之證明。
        證人廖勝璋於原審係證稱：接獲通知後，到車禍現場
          ，看到媽媽廚房的柱子有被撞到的痕跡，現場有雨傘
          、鞋子散落，早餐店老板娘對我說可能在聖保祿醫院
          ，我趕去醫院，我先問急診室小姐，問有沒有車禍送
          醫，然後在急診室門口找到被告，因為門口只有被告
          一個人，我問他是否剛剛介新街車禍的那個人，他說
          是，被告沒有告訴我他沒有撞到人，我沒有繼續問，
          我與被告一起（還有呂建坤警員）在急診室門口待約
          十分鐘，吳威憲就來了，我只跟吳威憲說他就是介新
          街的駕駛，其他都沒有說；被告說他是開車的人等語
          （見原審卷第一二０頁至第一二二頁）。雖然證人廖
          勝璋否認被告有向其為承認駕車撞到人之陳述，且其
          所為吳威憲趕至醫院時之情形之證述亦與證人吳威憲
          所述吳威憲係於斷層室找到被告等語，有所出入，但
          證人廖勝璋之證言亦證實證人吳威憲證稱：我確定我
          絕對不是第一個對被告講話的警員，警員廖勝璋有對
          我說已找到肇事者等語，係屬事實，被告所稱：吳威
          憲警員是第一個與我接觸的警員云云，顯不足採。至
          於上開二證人所述有所出入之部分，因涉及言語認知
          之差異及執勤態度之問題（如依證人吳威憲所述，廖
          勝璋顯然未與被告始終同在，即欲離開，廖勝璋如何
          會承認此節），尚不足以影響證人吳威憲就自己親身
          體驗被告當面向其陳述事實所為證述之證明力。
    (三)被告過失責任之認定：
      查：本案肇事現場係位於介新街與陽明三街之無號誌交岔
      路口，未設有行人穿越道，惟在該路口之前之陽明五街與
      介新街、建國國中門口之交岔路口則設有供行人通過介新
      街之枕木紋行人穿越道，該枕木紋行人穿越道距離本件肇
      事地點之路口內之網狀線，約二三點九公尺等情，有前揭
      卷附之現場圖及本院函囑桃園縣政府警察局桃園分局所繪
      之現場圖在卷可證（見本院卷第三一頁至第三二頁）。又
      事發當時，天雨、天色黑暗、無路燈照明、視線不佳之情
      ，亦為被告及證人黃教助、賴素月供證在卷（見前引供證
      ），卷附之道路交通事故調查報告表(一)記載：天候為陰、
      有晨光、視距良好等語（見相驗卷第十三頁），顯係警員
      陳宗誠根據同事於當日六時許以後至現場拍照照片所得之
      結論（見原審卷第七六頁），尚與事發當時之實際路況不
      符，自不足採。按汽車行駛時，駕駛人應注意車前狀況，
      並隨時採取必要之安全措施；行經無號誌之交岔路口或因
      雨霧致視線不清時，均應減速慢行，作隨時停車之準備，
      道路交通安全規則第九十四條第三項、第九十三條第一項
      第二款分別定有明文。被告身為汽車駕駛人，自應注意遵
      守此等規定，於駕車行經上址時，遇此天雨、天色黑暗、
      無路燈照明、視線不佳之路況，自應深切注意車前狀況，
      並應減速慢行，作隨時停車之準備，復依當時情形觀之，
      亦無何不能注意之情事，而依被告於警詢中所述：當時車
      速時速約三十至四十公里等語（見相驗卷第六頁），於原
      審供稱：我行經事故現場時，看到前方有一團黑黑的，就
      緊急煞車，向左邊打方向盤云云，顯見其於駕車行經上址
      時，並未深切注意車前狀況，且未減速慢行，作隨時停車
      之準備，以致駛至近距離始發現被害人步行通過路口，一
      時煞停閃避不及，而緊急採取向左大幅度偏閃之動作，並
      於其車向左偏閃時，其車右側照後鏡處撞及被害人身體，
      以致肇事，被害人因而倒地，受傷不治死亡，被告自有應
      注意能注意而不注意之過失。被害人因本件車禍死亡，與
      被告之未注意車前狀況及未減速慢行作隨時停車準備之過
      失行為間，並有相當因果關係。被告否認有過失責任，自
      不足採。
    (四)被害人與有過失之認定：
      又按在設有行人穿越道之路段，行人必須經由行人穿越道
      穿越，不得在行人穿越道一百公尺範圍內穿越道路，道路
      交通安全規則第一百三十四條第一款規定甚明。本件被害
      人穿越介新街致遭被告小客車撞擊之地點，係在距上述行
      人穿越道一百公尺範圍以內之道路上，此見前述現場路況
      自明，被害人顯係在禁止行人穿越之路段違規穿越道路，
      且由本件車禍發生情形觀之，被害人於穿越該道路時，亦
      根本未注意其左右兩側方向之車道上有無來車，即逕行穿
      越，就本件車禍之發生，被害人之過失程度應頗為嚴重。
      雖然如此，按汽車駕駛人雖可信賴其他參與交通之對方亦
      能遵守交通規則，同時為必要之注意，謹慎採取適當之行
      動，而就不可知之對方違規行為並無預防之義務；然對於
      該對方會有違反交通法規秩序之行為，若有預見可能性，
      或對於危險結果之發生，若稍加注意即能認識並予以避免
      者，仍不能免除其注意義務。查被害人於肇事地點跨越禁
      止穿越之道路，雖屬嚴重違規舉動，惟其此違規動作甚為
      明顯，且衡諸我國國民對於交通規則遵守之狀況，此類違
      規行為，亦非不可預測，一般駕駛汽車行駛於車道之駕駛
      人，對於前方有無行人違規穿越車道一節，應仍有注意觀
      察之義務。被告駕駛小客車於行近肇事地點時，確未注意
      其車前方之狀況，且未減速慢行，作隨時停車準備，若其
      當時能深切注意其車前方之狀況，且有減速慢行，作隨時
      停車準備，其應能及早發現被害人之動向，並有足夠之時
      間及空間採取煞停閃避或按鳴喇叭警告被害人之措施，而
      能避免車禍之發生。是被害人就本件車禍之發生雖與有重
      大之過失，惟仍不能因此解免被告過失之刑責，附此敘明
      。
    (五)本件事故發生後，有自被害人頭顱採集玻璃碎片一塊（編
      號一），及自被告所駕駛之車號ＱＬ–一九九九號自小客
      車車內及前擋風玻璃處採集之玻璃碎片一包（編號二，依
      證人王瑛於本院所述，該擋風玻璃之採樣係採自被告小
      客車車內之碎片及擋風玻璃外框之殘留碎片，而非於事故
      現場地面採取，且車內碎片亦非全部採取，見本院卷第一
      一七頁正面），經檢察官命警員送內政部警政署刑事警察
      局鑑定，經該局以鏡檢法及掃瞄式電子顯微鏡／Ｘ－射線
      能譜分析法鑑定結果，二者成分雖相似，惟編號一玻璃碎
      片係呈透明略微淡黃色、編號二之玻璃碎片係呈透明略微
      淡綠色，認二者不相似等情，有原審卷附之內政部警政署
      刑事警察局九十三年七月九日刑鑑字第０九三００六七二
      七九號鑑驗通知書一紙在卷可憑（見原審卷第九二頁至第
      九四頁），並經本院函詢結果，經該局以九十四年五月十
      二日刑鑑字第０九四００六七一三二號函覆稱：本局鑑驗
      通知書鑑驗方法欄所稱鏡檢法，係以「光學顯微鏡」來觀
      察、比對送鑑證物之外觀等語（見本院卷第六四頁），是
      原審判決稱：上開鑑定認定外觀顏色分別為微淡黃色與微
      淡綠色，係以鑑定人肉眼觀察而作認定云云，實屬自我推
      想之詞，核與鑑定機關函覆結果不符。又為上開鑑定之鑑
      定人乙○○於本院係結證稱：本件被告小客車之擋風玻璃
      應該是強化玻璃，上開二者我們以顯微照片比對，各偏黃
      、偏綠，是屬不同，但擋風玻璃色澤是否整片每個地方都
      均勻同一色澤，則無法回答，玻璃之主要成分都一樣，但
      顏色有差異係在微量元素，其所屬機關之機器無法看出微
      量元素之差異等語（見本院卷第一一七頁背面至第一一八
      頁正面），並有於本院庭訊後該局以函文檢送之上開二編
      號之玻璃碎片之顯微照片在卷可參（見本院卷第一二九頁
      至第一三０頁）。另為查明上開二採樣玻璃碎片之異同（
      含同一片擋風玻璃是否會產生不同之色差），本院曾先後
      囑託中央警察大學、財團法人工業技術研究院鑑定，並請
      產製上開小客車之製造商－三陽工業股份有限公司提供同
      類小客車擋風玻璃之相關資料（成分、色差），皆經回覆
      無法鑑定或已無相關技術文件存檔，而無法得到確定之結
      論（見本院卷第九七頁、第一０一頁、第一四三頁）。且
      因被告駕駛之小客車係二手車，被告亦自承：不知其車擋
      風玻璃是否為原廠玻璃等語（見本院卷第七二頁）。再被
      告小客車於事發後翌日經警方鑑識人員檢查時，發現被告
      小客車擋風玻璃前方之引擎蓋上佈滿灰塵，未有人體於其
      上滾動或擦拭之痕跡，亦經桃園縣政府警察局承辦本案之
      鑑識人員王瑛於本院證述在卷（見本院卷第一一八頁正
      面），並有其製作之本案勘察採證報告之記載及所附之照
      片編號六可證（見外放證物袋），復參以被害人下肢並無
      何受撞擊骨折之傷勢，而僅係：右三角肌部三×三公分皮
      下出血，二、右膝外側二×０．五公分擦傷，三、右跟骨
      外側二×二公分及一．五×０．五公分擦傷兩處，皆屬人
      體倒地碰觸地面時所可產生之擦挫傷，則尚難認本件車禍
      發生經過，係：被告駕駛之小客車前方撞及被害人，被害
      人因身體受大力撞擊而彈起撞及該小客車之前擋風玻璃之
      情，是原審判決為如此之認定，尚與被害人之傷情及被告
      小客車引擎蓋上佈滿灰塵，未有人體於其上滾動或擦拭等
      跡證，不相適合，自有未洽。雖然如此，由於依前揭事證
      已足認：被害人之倒地與被告之駕車經過及其採取向左緊
      急偏閃之動作有絕對之關連性，可排除被害人先前因其他
      車輛碰撞等因素已倒於現場之可能性，業見前述，且無法
      排除同一片擋風玻璃之不同位置會有不同色差之可能性，
      更何況，證人王瑛於本院亦證承：未對事故現場碎片採
      樣等語，其採樣亦非全面性，是尚不能執上述採樣玻璃有
      色差而為有利於被告之認定，於此敘明。
四、綜上所述，被告所辯尚不足採，其過失致人於死犯行，洵堪
    認定。
貳、論罪科刑部分：
一、核被告所為，係犯刑法第二百七十六條第一項之過失致人於
    死罪。被告本案行為後，刑法第二百七十六條第一項未修正
    ，惟其法定刑之罰金刑部分，九十五年七月一日施行（以下
    以該日為準，稱：修正前、修正後）之修正後刑法第三十三
    條第五款規定，已將原罰金刑最低額度由銀元一元（相當於
    新臺幣三元），提高為新臺幣一千元以上，且以百元計之比
    較新、舊法結果，應以行為時法律即修正前刑法第三十三條
    第五款規定有利於被告。又被告行為後，刑法施行法增訂之
    第一條之一亦於九十五年七月一日施行，刑法第二百七十六
    條第一項所定罰金刑部分，原係依罰金罰鍰提高標準條例第
    一條前段規定提高十倍，並以銀元作為計算單位，因增訂之
    刑法施行法第一條之一之包裹式修正，亦隨同修正，惟經比
    較新舊法，並無修正前規定對被告不利之情形，依現行刑法
    第二條第一項前段規定，自仍適用修正前之規定。
二、被告本案行為後，刑法第六十二條業於九十四年二月二日修
    正公布、九十五年七月一日施行，修正前刑法第六十二條規
    定：「對於未發覺之罪自首而受裁判者，減輕其刑。但有特
    別規定者，依其規定」，修正後條文為：「對於未發覺之罪
    自首而受裁判者，得減輕其刑。但有特別規定者，依其規定
    」，將自首之必減輕改為得減輕。若犯罪及自首均在新法施
    行前者，新法施行後，應依新法第二條第一項之規定，適用
    最有利於行為人之法律即修正前之刑法第六十二條規定（最
    高法院九十五年度第八次刑事庭會議決議意旨參照）。按被
    告在犯罪未發覺之前，向該管公務員告知其犯罪，而不逃避
    接受裁判，即與刑法第六十二條規定之自首條件相符，不以
    言明自首並願受裁判為必要。即或自首後，嗣後又為與其初
    供不一致之陳述，甚至否認其有過失或犯罪，仍不能動搖其
    自首之效力，蓋刑事訴訟採職權調查主義，殊不能期待被告
    自己證明其犯罪（最高法院七十三年度臺上字第六二九號判
    決意旨參照）。查：本件被告駕車將被害人送至醫院後，先
    後有警員廖勝璋、吳威憲趕至醫院查問處理，其等於趕至醫
    院時皆不知涉案小客車之駕駛人為何人，亦無何人具體先指
    明是被告將被害人送醫救治，而係被告自己向先後為詢問之
    警員自承其係先前在介新街發生車禍之人，且先對廖勝璋未
    否認其係撞到人之肇事者，又於十分鐘後向趕至醫院亦不知
    肇事者為何人之吳威憲為自承自己有駕車撞到被害人之陳述
    ，此見證人吳威憲、廖勝璋前引證述自明，則應認被告此等
    接續所為之承認自己係先前在介新街發生車禍之人以及自承
    自己有駕車撞到被害人之陳述，已符合在犯罪未發覺之前，
    向該管公務員告知其犯罪之自首要件，被告嗣且未逃避裁判
    ，顯已合於刑法第六十二條自首規定之要件（修正前、後均
    同），此尚不因被告嗣於實際之警詢中翻異前詞為否認有撞
    到被害人之供述而有異，依修正後刑法第二條第一項前段之
    規定，被告應適用修正前同法第六十二條前段規定，減輕其
    刑。
三、爰審酌被告本件係駕車行經無號誌交岔路口時，未能注意車
    前狀況，且未依當地視線不佳之路況，採取減速慢行，作隨
    時停車準備之動作，以致肇事，於偵審中否認犯行，態度不
    佳，迄今未與對被害人家屬達成和解，及斟酌被害人係違規
    逕行穿越禁止穿越之道路，就本件車禍之發生與有頗為嚴重
    程度之過失，本件車禍之發生實未可全歸咎於被告，且被告
    將被害人送醫急救，固有破壞現場之嫌，但其立刻將被害人
    送醫急救之舉，亦顯示其良心未泯等一切情狀，量處如主文
    第二項所示之刑。再被告本件犯罪行為時之刑法第四十一條
    第一項前段及罰金罰鍰提高標準條例第二條亦已修正（後者
    刪除），比較修正後刑法第四十一條第一項前段規定，以修
    正前之規定較有利於被告，依修正後刑法第二條第一項前段
    規定，適用修正前刑法第四十一條第一項前段及罰金罰鍰提
    高標準條例第二條規定，定其易科罰金之折算標準。
四、道路交通管理處罰條例第八十六條第一項固規定：「汽車駕
    駛人，˙˙˙酒醉駕車˙˙˙，因而致人受傷或死亡，依法
    應負刑事責任者，加重其刑至二分之一」，但既規定「酒醉
    駕車」、「因而致人死亡」，則行為人必須有「酒醉駕車」
    之事實以及其酒醉駕車與肇事致人於死間應有因果關係，始
    足當之。又此條所定之「酒醉」，係屬不確定法律概念，應
    衡量行為人駕車時飲用酒類之程度，並參考行為人當時受酒
    精影響之精神狀態、行動能力、駕駛、操控車輛能力等情形
    決定之，非可謂駕駛人有飲酒即係「酒醉」。查被告本案尚
    難認有因飲酒而達「不能安全駕駛動力交通工具」之程度，
    詳見後述，自難認被告本案有酒醉駕車以及係因酒醉駕車以
    致本件交通事故發生之情事，自不符合上揭加重條件之要件
    ，不得適用上開法條加重其刑。又道路交通管理處罰條例第
    八十六條第二項固亦規定：「汽車駕駛人，在快車道依規定
    駕車行駛，因行人或慢車不依規定，擅自進入快車道，而致
    人受傷或死亡，依法應負刑事責任者，減輕其刑」。惟該條
    所謂「依規定」駕車行駛，係指僅疏未注意車前狀況，而無
    其他違規之情事者而言。查：本件被告既有駕車行經無號誌
    之交岔路口或因雨霧致視線不清時，未減速慢行，作隨時停
    車之準備，以致違反道路交通安全規則第九十三條第一項第
    二款之違規行為，即難認其係在快車道「依規定」駕車行駛
    ，是本案亦無適用道路交通管理處罰條例第八十六條第二項
    規定之餘地，併此敘明。
參、撤銷改判之理由：
一、原審據以對被告過失致人於死罪部分，予以論罪科刑，固非
    無見，惟查：
    (一)本件應係被告駕車採取緊急向左偏閃動作之際，其車右照
      後鏡處碰撞到被害人身體，致被害人倒地，且因被害人頭
      部著地，造成頭部外傷，顱內出血，以致死亡，業見前述
      。原審判決認定：係被告駕駛之小客車前方撞及被害人，
      被害人因身體受大力撞擊而彈起撞及該小客車之前擋風玻
      璃等情，核與被害人之傷情及被告小客車引擎蓋上佈滿灰
      塵，未有人體曾於其上滾動或擦拭等跡證，不相適合，已
      有未當。
    (二)本件被害人係在設有行人穿越道之路段，於行人穿越道一
      百公尺範圍內穿越道路，核屬在禁止行人穿越之路段違規
      穿越道路，業見前述，原審判決認定被害人非在禁止行人
      穿越路段穿越道路，亦與事實不符。
    (三)原審判決一方面採用證人吳威憲之前揭證言，作為認定被
      告有駕車碰撞被害人之證據，另一方面卻未認定被告符合
      自首要件，亦有未合。
    (四)原審判決認定被告符合道路交通管理處罰條例第八十六條
      第一項規定：汽車駕駛人酒醉駕車因而致人死亡之要件，
      但其判決理由始終未予說明認定被告符合「酒醉」駕車要
      件之依據，其判決另又認定被告並未因飲酒而有達「不能
      安全駕駛動力交通工具」之程度，則其判決理由實屬矛盾
      。
二、被告上訴否認有過失致人於死犯行，指摘原審判決不當，固
    無理由，惟原審判決既有上述可議之處，自應由本院就被告
    過失致人於死罪部分，予以撤銷改判。
乙、無罪部分（上訴駁回部分）：
壹、公訴意旨略以：被告明知飲酒後不能安全駕駛動力交通工具
    者，不得駕車，竟於九十二年十一月十一日清晨，飲酒後駕
    駛車號ＱＬ–一九九九號自用小客車，沿桃園縣桃園市○○
    ○街，由介新街往建新街方向行駛，於同日五時四十分許，
    行經介新街與陽明三街口時，未注意車前狀況，撞及行走於
    該路口之行人黃金波，造成被害人黃金波經送醫仍不治死亡
    ，經警於同日六時三十六分許，檢測被告之酒後呼氣酒精成
    分，仍高達每公升零點二０毫克，因認被告涉犯刑法第一百
    八十五條之三之服用酒類，不能安全駕駛動力交通工具而駕
    駛罪嫌等語。
貳、按犯罪事實應依證據認定之，無證據不得認定其犯罪事實，
    刑事訴訟法第一百五十四條第二項定有明文。又檢察官就被
    告犯罪事實，應負舉證責任，並指出證明之方法，同法第一
    百六十一條第一項亦有明文規定。因此，檢察官對於起訴之
    犯罪事實，應負提出證據及說服之實質舉證責任。次按認定
    不利於被告之事實，須依積極證據，苟積極證據不足為不利
    於被告事實之認定時，即應為有利於被告之認定，更不必有
    何有利之證據（最高法院三十年上字第八一六號判例意旨參
    照）。又認定犯罪事實所憑之證據，無論係直接證據或間接
    證據，其為訴訟上之證明，須於通常一般之人均不致有所懷
    疑，而得確信其為真實之程度者，始得據為有罪之認定，倘
    其證明尚未達到此一程度，而有合理之懷疑存在，無從為有
    罪之確信，法院即應為無罪之判決（最高法院七十六年臺上
    字第四九八六號判例意旨參照）。
參、本件公訴人認被告涉犯此部分罪嫌，係以被告肇事後經警察
    檢測其呼氣酒精濃度為每公升零點二０毫克，且因此肇致本
    件行車事故，顯已達不能安全駕駛之程度，為其主要論據。
肆、訊據被告固承認於本件車禍發生前一日夜間十時至十二時許
    之間，與朋友在臺北縣蘆洲市吃燒酒雞，其後在朋友家睡到
    發生車禍當天清晨四時許，再駕駛車輛回到桃園之事實，惟
    其否認有何不能安全駕駛動力交通工具之情形，辯稱：我雖
    有吃過燒酒雞，但已在朋友家睡過覺，我在開車時意識清楚
    ，可以安全駕駛等語。
伍、經查：
一、按道路交通安全規則第一百十四條第二款固規定，汽車駕駛
    人飲用酒類或其他類似物後其吐氣所含酒精濃度超過每公升
    零點二五毫克者，不得駕車。惟此僅係判斷汽車駕駛人是否
    有道路交通管理處罰條例第三十五條第一項第一款所規定「
    酒精濃度超過規定標準」之行政違規情事之準據，與行為人
    是否符合道路交通管理處罰條例第八十六條第一項所規定加
    重刑罰之「酒醉」要件，或行為人是否已符合刑法第一百八
    十五條之三所規定「不能安全駕駛交通工具」之犯罪構成要
    件，非屬同一層次之問題。查法務部於八十五年五月十日邀
    集相關專業機構召開「研商訂定刑法第一百八十五條之三服
    用毒品、麻醉藥品、酒類或其他相類之物，不能安全駕駛交
    通動力工具之認定標準」會議，其結論認：該條係抽象危險
    犯，不以發生具體危險為必要，參考德國、美國之認定標準
    ，對於酒精濃度呼氣已達每公升零點五五毫克（零點五五
    MG/L）或血液濃度達零點一一％以上，肇事率為一般正常人
    之十倍，認為已達「不能安全駕駛」之標準；至於上揭數值
    以下之行為，如輔以其他客觀事實得作為「不能安全駕駛」
    之判斷時，亦應依刑法第一百八十五條之三之規定移送法辦
    處以刑罰等語，為法務部八十八年五月十七日法規決字第
    ０一九二一九號函示在案。由此函文可知，酒精濃度呼氣達
    每公升零點五五毫克（零點五五MG/L），係檢察機關作為判
    斷行為人是否已達不能安全駕駛程度之原則性標準，低於上
    揭數值者，則應輔以其他客觀事實，以作為判定行為人是否
    符合「不能安全駕駛」要件之依據。本件公訴人起訴書將酒
    測吐氣含量每公升零點二０毫克作為判斷服用酒類不能安全
    駕駛之標準，不同於一般檢察機關所採取之認定判斷原則，
    並未說明其理由，尚有疏漏。又據法務部法醫研究所法醫蕭
    開平所著「酒精、藥物測試與交通事故調查」一文稱：「一
    般人在正常酒精代謝呈線性代謝模式，即每小時血中乙醇酒
    精代謝約零點零一至零點零一五％（Ｗ／Ｖ）即十至十五
    mg/100mL。雖有特殊人士亦可達每小時代謝零點零一九％，
    但仍以一般正常人換算得。若以在正常人血中乙醇酒精濃度
    為呼氣中之二千一百倍，則正常人每小時的呼氣濃度約減少
    零點零四八mg/L至零點零七一mg/L」等語。查：被告於九十
    二年十一月十一日凌晨六時三十六分許，在接受酒精濃度測
    試，其當時呼氣所含酒精濃度為每公升零點二０毫克，有酒
    精濃度測定值一份在卷可考（見相驗卷第十八頁）。根據上
    文，被告於當日凌晨四時許開始駕車時之其呼氣所含酒精濃
    度應在每公升零點二九六毫克至零點三四二毫克之間，顯未
    超過上開每公升零點五五毫克之檢察機關原則性標準，更遑
    論若以肇事時之當日凌晨五時四十分許為計算時點，更明顯
    未到達該原則性標準。
二、雖然刑法第一百八十五條之三條文中所稱「不能安全駕駛動
    力交通工具」，係屬不確定法律概念（道路交通管理處罰條
    例第八十六條第一項所規定之「酒醉」要件，亦同），固非
    以呼氣酒精濃度達每公升零點五五毫克以上，為達不能安全
    駕車之唯一判斷標準，但若行為人未達此一原則性標準，則
    應依具體個案，衡量行為人駕車時飲用酒類之程度，並參考
    行為人當時受酒精影響之精神狀態、行動能力、駕駛、操控
    車輛能力等情形決定之。就本案而論，有關被告於最初開車
    或肇事時之精神狀態、行動能力、駕駛、操控車輛能力等客
    觀事實資料，均付之闕如。又本件車禍之發生，固係被告有
    上述疏未注意之過失情事存在，但此乃一般未飲酒過量之汽
    車駕駛人駕車肇事時亦常見之情形，且依證人黃教助、賴素
    月前揭所述，被告於車禍發生後，猶能立即下車將被害人抱
    進車內，且詢問賴素月如何到最近之醫院，並將被害人送達
    桃園市聖保祿醫院就醫，足認被告於發生車禍時之精神狀態
    應屬清醒，是尚難僅以被告有發生上開車禍事故之一端，遽
    認被告於本案之駕車行為有服用酒類已達不能安全駕駛動力
    交通工具之程度。
陸、綜上論述，公訴人所舉證據及本院調查證據之結果，尚不能
    證明被告於上揭時地駕車時已達不能安全駕駛動力交通工具
    之程度，被告此部分犯罪應屬不能證明，原審以不能證明被
    告此部分犯罪，因而諭知被告被訴之上開公共危險罪部分為
    無罪之判決，核無不合．應予維持。原審檢察官上訴，以：
    被告有駕車肇事致人死亡，其是否有安全駕駛能力即堪質疑
    ，再參酌被告未思打電話叫救護車與報警，貿然將被害人抱
    入其擋風玻璃已破碎、後視鏡斷裂之小客車自行送醫，顯見
    被告駕駛車輛之能力及判斷能力均屬不足，應足認被告於駕
    車時並無安全駕駛能力云云，指摘原審無罪判決部分之不當
    。惟查：檢察官未提出任何新證據，徒以被告駕車肇事之一
    端，以質疑方式，認被告無安全駕車能力，核屬推測之詞。
    而被告於慌亂中將被害人抱入車內自行送醫救治，固可認被
    告於駕車肇事後有不知所措一意想將被害人送醫救治之心理
    ，但此屬一般人驟遇自己駕車肇事在一時心急之情況下皆有
    可能之反應，與被告當時是否有酒醉或駕車能力之判斷及證
    明，並無證據之關連性。綜上，檢察官之上訴核屬無理由，
    應予駁回。
據上論斷，應依刑事訴訟法第369 條第1 項前段、第368 條、第
364條、第299條第1 項前段，刑法2條第1項前段、第276條第1項
、修正前刑法第62 條前段、第41條第1項前段，罰金罰鍰提高標
準條例第1條前段、修正前同條例第2條，判決如主文。
本案經檢察官姜貴昌到庭執行職務。
中    華    民    國    95    年    9     月    29    日
                  刑事第九庭    審判長法  官  官有明
                                      法  官  周盈文
                                      法  官  王復生
以上正本證明與原本無異。
不得上訴。
                                      書記官  王宜玲
中    華    民    國    95    年    10    月    14    日
附錄：本案論罪科刑法條全文
刑法第276條
因過失致人於死者，處2年以下有期徒刑、拘役或2千元以下罰金
。
從事業務之人，因業務上之過失犯前項之罪者，處5年以下有期
徒刑或拘役，得併科3千元以下罰金。


司法院資訊處製作；財團法人民間司法改革基金會備份。
